最高法院刑事判決　　　　　　　　　　　　　　　九十三年度台上字第二一七九號
　　上訴人　台灣高等法院高雄分院檢察署檢察官
　　被　告　甲○○
右上訴人因被告貪污案件，不服台灣高等法院高雄分院中華民國九十三年三月十日第
二審更審判決（九十二年度重上更(八)字第六六號，起訴案號：台灣屏東地方法院檢察
署八十年度偵字第四八五八號），提起上訴，本院判決如左：
    主  文
上訴駁回。
    理  由
本件原判決認定被告甲○○為台灣電力公司第三核能發電廠（下稱核三廠）電機工程
師，任職於該廠電氣課，為依據法令從事公務之人員。於民國七十八年七月間，承辦
該廠第一、二號機廠房照明設備檢修工程之發包、監工及請領工程款業務。該工程原
由旺鼎工程有限公司（以下簡稱旺鼎公司）得標，合約施工期間，自七十八年七月五
日起至七十九年一月四日止，為期六個月，期滿得續約，總價為新台幣（下同）四十
一萬一千四百二十九元。被告明知依合約書即「第一、二號機廠房照明設備檢修施工
說明書」（以下簡稱說明書）第十三條後段規定：「承攬人不得將承攬權任意轉讓予
第三人」，竟於旺鼎公司於同年月五日開工後未久，受未得標之炯鴻企業有限公司（
以下簡稱炯鴻公司）實際負責人林啟鴻（名義負責人為其妻洪美智）之請託，出面遊
說旺鼎公司負責人黃信義將工程轉讓予炯鴻公司承作；黃信義為求承作之其他工程得
以順利進行，不願開罪於被告，乃依其所請讓與炯鴻公司承攬，並由炯鴻公司職員陳
麗香擔任工安管理員，使炯鴻公司得以旺鼎公司名義承作。又依上開合約書第十條第
一項：「工程期間，每天需有四名技術工負責檢修，其中二名需具有乙種電匠資格」
，詎具有甲種電匠資格之呂福長、徐世明二人，呂福長僅工作一日，因待遇不合，第
二日未領任何工資即離職，徐世明工作二日，亦因待遇不合，領得二千元工資後離去
。被告每日負責工人報到及指派工作，明知呂福長、徐世明二人離職後，炯鴻公司雇
用其他工人參與本件工程施工，非但未盡其監工之責，命令改正，並任由其他工人於
工人簽到簿上偽簽該二人之姓名以為矇混，並於七十八年十二月二十二日，在其職務
上所掌之簽呈上，記載內容略以：「本次合約人工費用價格依工程項目及數量估算尚
為合理，工程期限內該公司均能按照合約施行定期檢查及設備故障之維修，且無違約
事項。……按本契約第十三項：『本工程合約期滿後，經雙方同意，得依原契約續約
半年』，現徵得旺鼎公司同意續約，擬按原契約續約，……」，將該不實之事項登載
於職務上所掌公文書上，致炯鴻公司得以旺鼎公司名義延長承攬契約六個月，繼續承
作至七十九年七月四日，使核三廠因而未辦理招標，喪失因廠商為競標而壓低標價俾
能得標之利益，及如有災害發生，增加責任歸屬索賠對象之複雜性，足生損害於核三
廠等情。係以上開事實，業據被告在法務部調查局屏東縣調查站供承其媒介本件工程
由旺鼎公司轉讓炯鴻公司承包無訛，核與證人黃信義、陳麗香分別在該調查站證述之
語相符，參以證人古榮福、吳賢涼等人在該調查站所述之情，並稽之扣案之核三廠七
十八年七月份包商進入廠區紀錄表，與林啟鴻等施工人員進入廠區，均係登載於炯鴻
公司名下之紀錄表等情，足見本件工程確係被告媒介，由旺鼎公司轉讓炯鴻公司屬實
。又依被告主辦之職務、工程合約書之約定事項，證人呂福長、徐世明、古榮福、吳
賢涼、陳麗香等之陳述，具有電匠資格之呂福長、徐世明離職後，炯鴻公司指派其他
工人頂替之事，被告豈能諉為不知。而其既明知本件工程已由旺鼎公司轉讓炯鴻公司
施工，且呂福長、徐世明離職後，未參與施工，有違合約，竟在其職務上所掌之公文
書簽呈，記載「……無違約事項，……擬按原契約續約」之不實事項，簽請准予續約
半年，有該簽呈及核三廠同意續約之公文在案，事證明確，犯行堪以認定，為其所憑
之證據及認定之理由。而以被告否認有明知為不實事項，登載於職務上所掌公文書之
犯行，如何不足採，亦於理由內詳加指駁說明。復說明被告所為係犯刑法第二百十三
條公務員明知不實事項而登載於職務上所掌之公文書罪，公訴人起訴書雖漏列該法條
，但起訴事實業已敘明，自得併予審究。又被告所為不實事項之簽呈，僅屬機關內部
職務上之書面報告，無行使登載不實公文書之問題。乃將第一審判決撤銷，並審酌被
告犯罪情狀，與其犯罪時間，係在七十九年十月三十一日以前，合於中華民國八十年
罪犯減刑條例減刑之規定，及其前未曾受有期徒刑以上刑之宣告，且已屆齡退休，經
此十餘年纏訟煎熬之教訓，已足資警惕，應無再犯之虞，認所宣告之刑以暫不執行為
適當，而適用刑法第二百十三條、第七十四條第一款，中華民國八十年罪犯減刑條例
第二條第一項第一款第三目、第四條第一項第一款、第八條、第十五條前段，改判量
處被告有期徒刑一年六月、減為有期徒刑九月，緩刑四年。另以公訴意旨略稱：被告
甲○○於七十八年七月間，承辦該廠第一、二號機廠房照明設備檢修工程之發包、監
工及請領工程款業務，該工程原由旺鼎公司得標，總價為四十一萬一千四百二十九元
。被告明知該工程不得轉讓，竟基於圖利他人之意圖，受未得標之炯鴻公司實際負責
人林啟鴻之請託，出面遊說旺鼎公司負責人黃信義將工程轉讓予炯鴻公司承作；黃信
義為求承作之其他工程得以順利進行，不願開罪於被告，乃依其所請讓與炯鴻公司承
攬，並由炯鴻公司職員陳麗香擔任工安管理員，使炯鴻公司得以旺鼎公司名義承作。
又依上開合約書第十條第一項，工程期間每天應有四名技術工負責檢修，其中二名需
具有乙種電匠資格，被告明知具有甲種電匠資格之呂福長、徐世明二人，呂福長僅工
作一日，徐世明僅工作二日即離職，炯鴻公司未再依約雇用其他具有乙種電匠資格之
工人施工，被告明知該照明設備檢修工程有上述出工不足之缺失，且有違約轉包情事
，竟未依該工程合約書第十四條第一項之約定，科以每日五百元之罰款，且明知工程
期間每天未有四名技術工負責檢修，竟於承包公司請領工程款時未予據實審核，而准
依合約書所載之四名工人之工資（含二名乙種電匠工之工資）請領工程款，使核三廠
會計課溢付電匠技術工部分之工資，除第一期為九萬六千八百六十八元外（九萬八千
八百六十八元減徐世明所領取之二千元），其餘三期各為九萬八千八百六十八元，合
計共三十九萬三千四百七十二元（三十九萬五千四百七十二元減徐世明所領取之二千
元），對於主管之事務直接圖利炯鴻公司，因認被告另涉有修正前戡亂時期貪污治罪
條例第六條第三款對於主管事務直接圖利罪嫌云云。惟訊據被告堅決否認有何圖利犯
行，而本件工程原由旺鼎公司得標，總價四十一萬一千四百二十九元，固經被告受託
遊說將工程轉讓炯鴻公司，使炯鴻公司得以旺鼎公司名義承作，並續約半年，竣工驗
收後領取工程款，然炯鴻公司獲取該工程款（實為工資），係實際承作該工程之報酬
，並非炯鴻公司不勞而獲，難認為不法利益。又簽到簿上「呂福長」、「徐世明」之
簽名，經送鑑定，仍無法查知係何人偽簽，且炯鴻公司每天參與施工之工人至少皆有
四人，而因相關資料，均已逾保存期限銷燬，究竟何人參與，無從查考，亦無法查知
炯鴻公司承包上開工程支出工資，填製扣繳憑單向稅捐機關申報之資料，但仍難認被
告明知遞補工人未具備電匠資料，而故意圖利炯鴻公司以普通工代替乙種電匠工之差
價。再本件工程合約書原無違約每日科五百元條款之約定，亦不得以被告未科承包商
罰鍰，即認其有圖利承包商之犯行，此外，查無其他積極證據足證其有圖利犯行，故
此部分不能證明被告犯罪，惟公訴人認此部分與上開論罪科刑部分有方法結果之裁判
上一罪關係，爰不另為無罪之諭知，已說明其證據取捨之理由甚詳，經核於法尚無違
誤。檢察官上訴意旨略稱：(一)、被告既明知呂福長、徐世明已離職，何以仍任由其他
工人偽簽該二人之姓名，以為矇混，而其甘冒登載不實事項於簽呈上，致炯鴻公司得
以旺鼎公司名義延長承攬契約之原因為何，目的安在？原判決未詳加說明，理由不備
。(二)、在工程一年期間，被告每日核閱簽到簿，並按日蓋章，為何未發覺何人冒呂福
長、徐世明簽名之事？對於上工之工人為何不審核有無乙種電匠資格，以為日後核發
工程款之依據？原審未切實查明，尚嫌速斷。(三)、被告登載不實之簽呈，致炯鴻公司
得以旺鼎公司名義延長承攬契約六個月，因而獲得無庸競標即得承包工程之不法利益
，已構成圖利罪，原判決未說明不構成圖利罪之理由，有不適用法則及理由不備之違
法。(四)、核三廠係與旺鼎公司簽約之當事人，被告偽造文書之行為，係足生損害於「
他人」，原判決主文宣示足以生損害於公眾，亦有可議等語。
惟查被告並未供承其明知呂福長、徐世明已離職及任由其他工人偽簽該二人姓名之事
，則原判決對於被告在簽呈上登載不實事項之原因、目的為何，雖未說明，而有所疏
失，但與認定其有登載不實事項於職務上所掌之公文書之判決主旨，仍不生影響。而
其於工程施工期間，何以未發覺何人冒名簽到，固有虧職守，然尚難據此推定其有圖
利他人之事實，且原審就何人冒名簽到，已盡調查之能事，仍無從查考，原判決已說
明其理由甚詳。又炯鴻公司以旺鼎公司名義施工而取得工程款，實即工資，並非不法
之利益，原判決理由已詳加說明，此項論斷，核與經驗法則及論理法則無違。至於被
告在簽呈上登載不實之事項，致使旺鼎公司得以續約半年，並再轉給炯鴻公司承作，
足以生損害於核三廠，原判決已說明其理由，而核三廠係國營事業機關，則國家法益
亦受有損害之虞，原判決主文宣示其足以生損害於公眾，尚難謂有違誤，且於判決主
旨亦不生影響。綜上說明，上訴意旨指摘原判決違法，難認有理由，應予駁回。
據上論結，應依刑事訴訟法第三百九十六條第一項，判決如主文。
中　　　華　　　民　　　國　　九十三　　年　　　四　　　月　　二十九　　日
                              最高法院刑事第七庭
                                  審判長法官  莊　登　照
                                        法官  洪　明　輝
                                        法官  黃　一　鑫
                                        法官  魏　新　和
                                        法官  林　秀　夫
      右正本證明與原本無異
                                              書  記  官
中　　　華　　　民　　　國　　九十三　　年　　　五　　　月　　　四　　　日
                                                                        Ｂ
